【裁判字號】    91,訴,2417
【裁判日期】    920430
【裁判案由】    常業重利
【裁判全文】
臺灣臺中地方法院刑事判決                        九十一年度訴字第二四一七號
    公  訴  人  臺灣臺中地方法院檢察署檢察官
    被      告  乙○○
右列被告因常業重利案件，經檢察官提起公訴（九十一年度偵字第一六四六七號），
本院判決如左：
    主  文
乙○○以乘他人急迫貸以金錢，而取得與原本顯不相當之重利為常業，處有期徒刑肆
月，如易科罰金，以參佰元折算壹日。
    事  實
一、乙○○基於常業重利之犯意，自民國八十八年十一月初起，在自由時報上刊登放
    款之廣告，並留下聯絡電話，供急迫之不特定人借款，再由欲借款之人依報載電
    話聯絡，約定時間、地點碰面後貸予現金，並約定借貸方式以十日為一期，每借
    新臺幣（下同）一萬元每期利息二千元，並預先由借款額中扣除一期利息及若干
    手續費、保險箱費用，借款人另需交付國民身分證及簽立借款額三倍之本票以供
    擔保清償借款，以此方式取得與原本顯不相當之重利，並恃之為其生活主要之資
    。旋於八十八年十一月五日上午，甲○○因經濟困難，急需現金週轉，乃撥打前
    開報載放款廣告所留電話與乙○○洽談借款事宜，雙方旋於該日中午在臺中市○
    ○路與青海路交叉口會面，乙○○再將甲○○帶往附近某家泡沫紅茶店內辦理借
    款手續。甲○○向乙○○借款六萬元，扣除首期利息一萬二千元及手續費、保險
    箱費用三千五百元，乙○○實際僅交付四萬四千五百元予甲○○，甲○○則交付
    其國民身分證及簽立面額為十八萬元之本票一紙予乙○○以為質押，雙方並約定
    以乙○○所購得、戶名為蘇揮文、帳號為00000000000000號之郵
    局人頭帳戶為付息匯款帳戶。嗣甲○○因不堪重利剝削，乃報警於八十八年十二
    月二十一日十三時三十分許，在臺中市○○路與青海路交叉口查獲乙○○，並當
    場在乙○○所駕駛之車牌號碼ＮＲ－五七七一號自小客車內扣得前開甲○○之國
    民身分證及面額為十八萬元之本票一紙。
二、案經臺中市警察局第三分局報請臺灣臺中地方法院檢察署檢察官偵查起訴。
    理  由
一、訊據被告乙○○對右揭事實除辯稱：案發當時伊係從事冷陳工作，並非常業犯云
    云外，餘情均坦承不諱。經查：前揭事實除據被告前開部分自白外，並經被害人
    甲○○於警訊時指述綦詳，且有警員職務報告、本票、贓物領據各一紙及郵政國
    內匯款執據二紙附卷可資佐證。復按刑法上之普通重利罪與常業重利罪，除有無
    恃以維生之別外，前者以行為人乘他人輕率、急迫、無經驗、貸與金錢或其他物
    品，取得與原本顯不相當之重利為要件，後者以行為人明知社會上有因輕率、急
    迫、無經驗而舉債之人，而預設苛刻重利之條件，一俟不特定之人告貸，即藉以
    牟利營生足以當之，在一般情形，前者先有特定之被害人，且有可乘之機，後者
    先無特定之人，而係以概括的對不特定人為之，即得以一般之人為對象而成立，
    此有最高法院八十四年臺上字第五○二七號及八十五年臺上字第三八八二號判決
    可供參酌；故常業重利罪只須明知社會上有因急迫而舉債濟急，及因輕率或無經
    驗而從事舉債之情形，預定苛刻條件，對於一般人具有犯罪之概括犯意，一俟他
    人告貸，藉以博取重利，並以此為常業，即足當之，判決縱未逐一查明各特定借
    款人之真實姓名、借貸情形，尚不得指為違法，亦有最高法院八十九年臺上字第
    一三六三號判決可供參考；查本件固僅查獲被告貸款予被害人一人，其他不特定
    人則無法求證，惟被告於自由時報刊登廣告，對不特定人招攬貸款業務，足見其
    係以反覆同種類之行為為目的之社會活動，又其賺取高達月息為六十分，換算年
    利率約為百分之七百二十之重利，則被告顯係以重利貸款為業，並恃以維生，自
    係犯常業重利罪，殆無疑義。另按刑法上所謂「常業」，指反覆以同種類行為為
    目的之社會活動之職業性犯罪而言，至於犯罪所得之多寡，是否恃此犯罪為唯一
    之謀生職業，則非所問，縱令兼有其他職業，仍無礙於該常業犯罪之成立（最高
    法院八十五年臺上字第五一０號判例參照）；則不論被告所得之多寡，及其是否
    確有兼作冷凍工作，仍無礙其為常業犯罪，故其辯稱非常業犯云云，並無可採。
    本案事證明確，被告犯行堪以認定。
二、核被告乙○○所為，係犯刑法第三百四十五條之常業重利罪。爰審酌被告年輕力
    壯，不循正途營生，反利用他人急需現款之際，牟取厚利，嚴重破壞社會金融秩
    序，惟營業時間非長及犯後大致坦承犯行之態度等一切情狀，量處如主文所示之
    刑，並依新修正刑法第四十一條第一項前段之規定諭知易科罰金之折算標準（按
    刑法第四十一條原規定犯最重本刑為三年以下有期徒刑以下之刑之罪，而受六個
    月以下有期徒刑或拘役之宣告者，得易科罰金，而該法條業經立法院三讀通過修
    正為犯最重本刑為五年以下有期徒刑以下之刑之罪，而受六個月以下有期徒刑或
    拘役之宣告，因身體、教育、職業或家庭之關係，執行顯有困難者，得以一元以
    上三元以下折算一日，易科罰金，並經總統於九十年一月十日以華總一義字第九
    ０００００三八００號公布，於九十年一月十二日起生效，比較新舊法之規定，
    以新法較有利於被告，自應依刑法第二條第一項前段規定適用裁判時之法律）。
    扣案之甲○○所簽發本票一紙，係借款人提供予被告借款之憑據及擔保，於借款
    人屆期未清償時，被告即可依此向借款人請求本金及法定利息，如借款人已清償
    ，則依民法之規定，其應將此項憑據返還借款人，而非屬被告所有之物，依法不
    得予以諭知沒收（最高法院五十一年臺非字第十三號判例參照）。
據上論斷，應依刑事訴訟法第二百九十九條第一項前段，刑法第二條第一項前段、第
三百四十五條、修正後刑法第四十一條第一項前段，罰金罰鍰提高標準條例第一條前
段、第二條，判決如主文。
中      華      民      國      九十二    年      四    月    三十      日
                         臺灣臺中地方法院刑事第二庭
                             審判長法  官    張智雄
                                   法  官    陳  葳
                                   法  官    蔡建興
右正本證明與原本無異。
如不服本判決，應於判決送達後十日內向本院提出上訴狀，上訴於臺灣高等法院臺中
分院( 須附繕本 )。
                                   書記官
中      華      民      國      九十二    年      五    月    二        日
附錄論罪科刑法條
刑法第三百四十五條：以犯前條之罪為常業者，處五年以下有期徒刑，得併科三千元
以下罰金。


司法院資訊處製作；財團法人民間司法改革基金會備份。
